臺灣高等法院民事判決　　　　　　　　99年度上易字第1103號
　　上　訴　人　林愛然
　　訴訟代理人　陳宏彬律師
　　　　　　　　張克西律師
　　被上訴人　　林榮相
上列當事人間請求清償債務事件，上訴人對中華民國99年9月30
日臺灣桃園地方法院99年度訴字第659號第一審判決提起上訴，
並為訴之追加，本院於100年6月28日言詞辯論終結，判決如下：
    主      文
原判決關於駁回上訴人下列第二項之訴部分，及訴訟費用之裁判
均廢棄。
被上訴人應給付上訴人新台幣玖拾柒萬元及自民國九十九年六月
十三日起至清償日止，按年息百分之五計算之利息。
其餘上訴及追加之訴均駁回。
第一、二審訴訟費用（含追加之訴部分）由被上訴人負擔百分之
七十三，餘由上訴人負擔。
    事實及理由
一、程序方面：
    按訴之變更或追加，非經他造同意，不得為之；但請求之基
    礎事實同一者，不在此限，民事訴訟法第446條第1項準用第
    255條第1項第2款定有明文。經查本件上訴人於原審依消費
    借貸之法律關係請求被上訴人給付新台幣（下同）132萬
    9,887元之本息，嗣於本院追加依不當得利之法律關係而為
    請求等語。而上訴人於本院追加之訴，仍係就被上訴人應否
    給付上訴人132萬9,887元本息之同一基礎事實為請求，訴訟
    證據及資料具有同一性，可於本院審理程序中加以利用，顯
    係對已提出之防禦方法為補充，且如不許其提出，有顯失公
    平之情形，其追加合法，合先敘明。
二、上訴人起訴主張：兩造為朋友，被上訴人因積欠大筆債務急
    需現金而向上訴人借款，並表示願意於民國98年6月間將位
    於台中之不動產（下稱系爭不動產）及汽車所有權讓與上訴
    人，上訴人遂於97年間簽發金額40萬元之支票一紙，並交付
    被上訴人提示兌現。惟被上訴人嗣後拒不移轉系爭不動產所
    有權，復要求上訴人再替被上訴人清償500多萬元債務後，
    始願移轉系爭不動產所有權。上訴人因此另於98年3月3日將
    其子即訴外人林恩宇所有之銀行帳戶存款簿及提款卡交付被
    上訴人，由被上訴人自行提款使用，截至98年7月8日止，被
    上訴人共計領款35萬9,887元。嗣被上訴人又向上訴人借款
    ，上訴人遂於98年12月24日、99年2月10日分別將45萬及12
    萬元匯入被上訴人姪女即訴外人林芳竹銀行帳戶。惟被上訴
    人迄今尚未清償借款，爰依消費借貸之法律關係請求被上訴
    人給付132萬9,887元本息等語（惟原審為上訴人敗訴之判決
    ，上訴人據此提起上訴，並追加依不當得利之法律關係為請
    求）。並上訴聲明：(一)原判決廢棄。(二)被上訴人應給付上訴
    人132萬9,887元，及自99年6月13日起至清償日止，按年息
    5% 計算之利息。(三)願供擔保請准宣告假執行。
三、被上訴人則以：兩造間並無消費借貸之合意。被上訴人並未
    主動要求上訴人給予金錢，亦未承諾將系爭不動產作為擔保
    ，兩造從未談及借貸及不動產擔保等情事。且當時兩造為男
    女朋友，上訴人所稱之款項，均為上訴人無償贈與被上訴人
    償還債務及日常生活花用。被上訴人為補償上訴人之付出，
    始擬將系爭不動產所有權移轉登記予上訴人。然因兩造嗣後
    分手，上訴人心有未甘，始假稱兩造有消費借貸關係，本件
    亦無不當得利之情事等語，資為抗辯。並答辯聲明：上訴駁
    回。
四、兩造不爭執之事實：
  (一)上訴人曾簽發面額40萬元支票（票號SG0000000、發票日97
    年12月31日）予被上訴人，並經被上訴人兌現。
  (二)上訴人曾將其子即訴外人林恩宇之中國信託商業銀行忠孝分
    行帳號000000000000之存款簿及提款卡交予被上訴人，被上
    訴人自98年3月3日至98年7月8日止，自上開帳戶提領共計35
    萬9,887元，有上開存簿影本可稽（見原審卷第5至7頁）。
  (三)上訴人於98年12月24日、99年2月10日分別將45萬元及12萬
    元匯入當時由被上訴人使用之訴外人林芳竹銀行帳戶，有中
    國信託商業銀行交易憑證影本可證（見原審卷第8頁）。
五、兩造爭執要點為：(一)兩造間是否有消費借貸之合意？上訴人
    請求被上訴人給付132萬9,887元本息，有無理由？(二)上訴人
    得否請求被上訴人返還不當得利132萬9,887元本息？茲就兩
    造爭點及本院得心證理由分述如下：
  (一)兩造間是否有消費借貸之合意？上訴人請求被上訴人給付
    132萬9,887元本息，有無理由？
    1.就上訴人簽發支票與匯款共97萬元部分：
      (1)上訴人主張兩造間有消費借貸關係存在，業據其提出匯
        款資料影本為證（見原審卷第8頁）。被上訴人雖不爭
        執曾收受上訴人所簽發40萬元支票並提示兌現，以及收
        受上訴人於98年12月24日、99年2月10日之匯款分別為
        45萬元及12萬元，總計97萬元，惟否認為借款，則上訴
        人就此即應負舉證責任。
      (2)經查上訴人於原審審理時陳稱：「（問：97年12月31日
        簽發40萬元支票時，是否為男女朋友？）是……他要我
        陸續幫他償還債務，他會在98年6月底將房子過戶給我
        ……當時我有請銀行估價，銀行估價是170多萬元，接
        近180 萬元，但是被告（即被上訴人）曾表示貸款大約
        140萬元……」。而被上訴人亦於原審審理時自陳：「
        台中房子是說好要清償完我的債務後，才過戶給原告（
        即上訴人），但到目前為止，債務沒有完全清償，所以
        沒有過戶……我是有答應原告如果幫我清償完全部債務
        500多萬元，我願意將我名下在台中的房屋過戶給他，
        此條件為原告所提……」有原審準備程序筆錄可證（見
        原審卷第71、72、82頁）。從而兩造既係合意由上訴人
        為被上訴人清償債務後，由被上訴人將系爭不動產所有
        權移轉予上訴人以抵償，則據此足證上訴人先後簽發支
        票並匯款共計97萬元之目的，在於消費借貸而非贈與金
        錢；且被上訴人亦明知該等金錢為消費借貸並非贈與，
        否則豈有同意移轉不動產所有權之理。故被上訴人辯稱
        ：係為補償上訴人之付出，始擬將系爭不動產所有權移
        轉登記予上訴人云云，顯不足採。
      (3)至於兩造並未書立任何借據，亦未就借款利息、還款期
        限等加以約定，且上訴人明知系爭不動產扣除貸款後殘
        值僅餘40萬元，卻仍陸續給付上訴人金錢高達97萬元，
        固與一般交易慣例不符。惟兩造當時既為男女朋友關係
        ，則上訴人因此未約定利息並刻意約定清償期以便於日
        後行使權利，而僅要求被上訴人移轉不動產所有權以保
        障己身權利，且並不要求被上訴人增加擔保品，亦屬男
        女私情之常，尚不能據此而認定上訴人係贈與被上訴人
        97萬元。從而上訴人請求被上訴人清償借款97萬元，即
        屬有據。
    2.就上訴人交付提款卡供被上訴人提領35萬9,887元部分：
      本件上訴人自98年3月3日起至98年7月8日止，將上訴人之
      子即訴外人林恩宇之存款簿及提款卡交付被上訴人任其提
      款花用共計35萬9,887元，為兩造所不爭執。而上訴人主
      張兩造間有消費借貸關係存在，被上訴人則否認之，辯稱
      為贈與，則上訴人就此即應負舉證責任。經查上訴人曾先
      後簽發支票並匯款予被上訴人，金額均高達十數萬元，已
      如前述。則依兩造金錢往來模式觀察，上訴人如確實以消
      費借貸之意交付金錢予被上訴人，顯不可能以交付存款簿
      及提款卡之方式為之。又依被上訴人提領情形所示，每次
      均屬小額提款，有存款簿影本可稽（見原審卷第5至7頁）
      。故被上訴人辯稱：該等款項係上訴人贈與被上訴人供日
      常生活花用等語，應屬可採。上訴人請求被上訴人清償借
      款35萬9,887元，即屬無據。
  (二)上訴人得否請求被上訴人返還不當得利132萬9,887元本息？
    1.按無法律上之原因而受利益，致他人受損害者，應返還其
      利益。雖有法律上之原因，而其後已不存在者，亦同。民
      法第179條定有明文。而主張不當得利請求權之原告，係
      因自己之行為致造成原由其掌控之財產發生主體變動，則
      因該財產變動本於無法律上原因之消極事實舉證困難所生
      之危險自應歸諸原告，始得謂平。是以原告對不當得利請
      求權之成立要件應負舉證責任，亦即原告必須證明其與被
      告間有給付之關係存在，且被告因其給付而受有利益以及
      被告之受益為無法律上之原因，始能獲得勝訴之判決（最
      高法院91年度台上字第1673號判決意旨參照）。
    2.經查本件上訴人先後多次給付上訴人金錢共132萬9,887元
      ，為兩造所不爭執。而其中97萬元部分為消費借貸款，已
      如前述，此部分已無庸另為審酌。至於35萬9,887元部分
      為贈與，亦如前述，則上訴人主張被上訴人所受上開給付
      為不當得利，上訴人即應舉證證明被上訴人所受利益並無
      法律上之原因。惟上訴人就此並未舉證加以證明，則被上
      訴人受領系爭35萬9,887元，即不能認為係無法律上原因
      之不當得利。從而上訴人請求被上訴人返還不當得利35萬
      9,887元，亦屬無據，追加之訴亦非正當。
六、綜上所述，上訴人請求被上訴人給付上訴人97萬元本息，為
    屬正當，應予准許。原審失察，未予詳酌，遽為上訴人敗訴
    判決，尚有違誤，上訴人此部分之上訴為有理由，應由本院
    廢棄改判如主文第二項所示。至於上開不應准許部分，上訴
    人之請求，並非正當，原審判決上訴人敗訴，並無不合。上
    訴人就此部分上訴求予廢棄改判，為無理由，應駁回其上訴
    。上訴人追加不當得利法則為請求，亦無理由，併應駁回。
七、據上論結，本件上訴為一部有理由，一部無理由，追加之訴
    為無理由。依民事訴訟法第449條第1項、第450條、第79條
    ，判決如主文。
中    華    民    國   100    年    7     月    12    日
                    民事第七庭
                        審判長法  官  鄭三源
                              法  官  梁玉芬
                              法  官  邱  琦
正本係照原本作成。
不得上訴。
中    華    民    國   100    年    7     月    13    日
                              書記官  廖艷莉